臺灣高等法院刑事判決　　　　　　　　93年度上訴字第3552號
上　訴　人　台灣士林地方法院檢察署檢察官
被　　　告　甲○○
選任辯護人　林禮模律師
上列上訴人因被告偽造文書等案件，不服臺灣士林地方法院93年
度訴字第514號，中華民國93年10月28日第一審判決（起訴案號
：臺灣士林地方法院檢察署92年度偵字第4225號），提起上訴，
本院判決如下：
    主  文
上訴駁回。
    理  由
一、公訴意旨略以：被告甲○○為韋琨公司之負責人，自民國（
    下同）八十二年起與乙○○（原名劉紀超，所犯行使變造私
    文書罪、詐欺取財罪業經原審判處有期徒刑六月確定）合夥
    經營韋琨公司，由乙○○負責管理韋琨公司之生產及業務工
    作，乙○○於八十四年三月十五日以韋琨公司之名義向佳洋
    公司購買ＳＫＭ—三五○型自動射出機一部，價金為新臺幣
    （下同）一百七十五萬元，雙方簽立有契約書一紙，待韋琨
    公司將款項全數付清後，佳洋公司則交付發票日期為八十四
    年七月二十日，銷售額為一百七十五萬元，總額一百八十三
    萬七千五百元，發票號碼為「ＺＢ00000000」號之
    統一發票一紙。嗣於八十四年八月間乙○○、被告甲○○擬
    以前開機器向合作金庫新莊支庫辦理設定動產擔保權借款，
    為取得較高之核貸金額，竟意圖為自己不法之所有，指示詹
    蕙華（所犯行使變造私文書罪、詐欺取財罪業經原審判處有
    期徒刑四月確定）將前開契約書及發票影印後，用立可白將
    其中金額及日期塗抹，由詹蕙華將契約書中簽約日更改為八
    十四年四月十五日（原為同年三月十五日），金額更改為三
    百五十萬元（原為一百七十五萬元），基於避免契約書與發
    票筆跡相同，再由乙○○將銷售金額填寫變更為「三百五十
    萬」、總計為「三百六十七萬五千元」，再將該二紙變造後
    之私文書影印後，向合作金庫新莊支庫申辦動產抵押權設定
    借款，使合作金庫新莊支庫陷於錯誤，依該紙發票金額評估
    後，核准最高限額三百二十五萬元之貸款，該次實際貸款二
    百五十萬元，並於八十四年十一月七日將款項撥入韋琨公司
    在合作金庫新莊支庫0000000000000號帳戶中
    。因認被告甲○○亦涉有刑法第二百十六條、第二百十條行
    使變造私文書罪嫌、同法第三百三十九條第一項詐欺取財罪
    嫌云云。
二、公訴人認被告甲○○涉犯上開罪嫌，無非以原審同案被告乙
    ○○、詹蕙華之供述及上開貸款所檢附之資料均以韋琨公司
    負責人甲○○之名義提出申請等情，為其主要之論據。惟訊
    之被告甲○○則堅決否認有任何行使變造私文書、詐欺取財
    犯行，辯稱：佳洋公司開發票，後來又退回，伊並不知情，
    韋琨公司要結束時，伊有請佳洋公司報折舊價錢，伊說伊是
    買三百五十萬元之機器，為何折舊會這麼低，該公司就告訴
    伊，伊公司沒有買過三百五十萬元之機器，最高金額只有一
    百七十五萬元；在地檢署，一百七十五萬、三百五十萬元的
    發票都是伊提供的，其中一百七十五萬元的發票是伊跟佳洋
    公司小姐要的，另三百五十萬元的發票是伊向合庫印出來的
    ；借錢過程伊知道，伊有同意借錢，設定動產抵押是事實，
    但機器的款項，乙○○告訴伊是三百五十萬元的機器；借款
    要準備之資料都是乙○○準備的，伊不是很清楚等語。
三、按犯罪事實應依證據認定之，無證據不得推定其犯罪事實，
    刑事訴訟法第一百五十四條第二項定有明文。又事實之認定
    ，應憑證據，如未能發現相當證據，或證據不足以證明，自
    不能以推測或擬制之方法，以為裁判基礎。且認定犯罪事實
    所憑之證據，雖不以直接證據為限，間接證據亦包括在內；
    然而無論直接證據或間接證據，其為訴訟上之證明，須於通
    常一般之人均不致有所懷疑，而得確信其為真實之程度者，
    始得據為有罪之認定，倘其證明尚未達到此一程度，而有合
    理之懷疑存在時，事實審法院復已就其心證上理由予以闡述
    ，敘明其如何無從為有罪之確信，因而為無罪之判決，尚不
    得任意指為違法，最高法院四十年台上字第八六號、七十六
    年台上字第四九八六號亦分別著有判例。經查：
  (一)韋琨公司於八十四年三月十五日向佳洋公司購買ＳＫＭ—三
    五○型自動射出機一部，係由乙○○出面與佳洋公司訂立契
    約等情，已據原審同案被告乙○○陳明在卷，並有契約書影
    本一紙在卷可稽。又，韋琨公司代表人甲○○於八十四年七
    月十二日以機器為擔保品向合作金庫提出二百五十萬元短期
    借款之授信申請書，並由被告甲○○與合作金庫經理洽商借
    款事宜，再由原審同案被告乙○○提出相關借款資料，其中
    包括佳洋公司出售ＳＫＭ—三五○型自動射出機一台而與乙
    ○○所簽訂之買賣合約書，及佳洋公司出具發票日期為八十
    四年七月二十日，銷售額為一百七十五萬元，總額一百八十
    三萬七千五百元，發票號碼為「ＺＢ00000000」號
    之統一發票一紙，由原審同案被告詹蕙華先將該二份私文書
    影印，用立可白將其中金額及日期塗抹後加以影印，再變造
    價金為三百五十萬元、簽約日期為八十四年四月十五日、訂
    金先付一百二十萬元，餘款二百三十萬元；然因原審同案被
    告乙○○、詹蕙華二人擔心合作支庫承辦人發覺字跡有異，
    乃再由原審同案被告乙○○重新謄寫變造之內容，復將該變
    造後之二紙私文書影印後，於八十四年八月二日，由乙○○
    行使該等變造之私文書並以韋琨公司名義向合作金庫借款，
    使合作金庫承辦人陷於錯誤，而於授信申請暨批覆書上依上
    開合約書及發票，核准貸款二百五十萬元予韋琨公司，並於
    八十四年七月十二日設定上開動產抵押，而擔保債權金額三
    百二十五萬元，八十四年十一月七日將款項撥入韋琨公司帳
    戶，韋琨公司現已清償完畢之事實，固據原審同案被告乙○
    ○、詹蕙華迭於檢察官偵查中及原法院審理中供承不諱，並
    有上開合約書、統一發票、授信申請書、借據、連帶保證書
    、動產擔保交易登記證明書、動產抵押契約書、授信申請暨
    批覆書、授信戶結案資料查詢單及帳戶明細附卷（見原審八
    十九年度訴字第九四號卷(二)第二三○至二三七頁、同案號卷
    (三)第六三至七五頁）可憑。惟本案所應查明者，要在被告甲
    ○○是否參與變造購買機器之合約書、統一發票？是否知悉
    韋琨公司向佳洋公司購得ＳＫＭ—三五○型自動射出機之價
    格僅為一百七十五萬元？
  (二)原審同案被告詹蕙華於原法院審理中雖供稱：是甲○○委託
    我幫韋琨公司開立支票；是甲○○把填寫好的八十四年三月
    十五日的契約書拿給我，叫我在契約書上做修改，有更改金
    額，但金額我不確定，簽約日期部分，有無更改我不太記得
    了，更改完後我就將契約書交給甲○○；當時我並不曉得契
    約要做何用；發票有無更改，我沒印象云云。原審同案被告
    乙○○在原法院審理中亦陳稱：我確實於八十四年三月十五
    日以韋琨公司名義向佳洋公司訂購了一個射出機即ＳＫＭ三
    五Ｏ號的射出機，金額是一百七十五萬元，有簽立契約書，
    契約上的金額都已經付清了，佳洋公司有交付給我同額的發
    票一紙；八十四年八月間，因為甲○○要貸款，甲○○怕詹
    蕙華改過的那份契約書被銀行認出筆跡，他就叫我再寫壹份
    三百五十萬元的契約書，我只有作這樣而已；詹蕙華改的方
    式是將真正的契約先影印，影印好再將影印的契約書金額、
    日期用立可白塗掉，塗掉以後再填寫，但怕被發現，所以甲
    ○○再拿空白的契約書讓我填寫，是甲○○將變造後的契約
    書、發票拿去合庫貸款二百五十萬元等語（見原審卷第三十
    頁）。然查：
    1.原審同案被告詹蕙華於乙○○（原名劉紀超）被訴偽造有
      價證券案原法院審理中到庭具結證稱：（問：發票、合約
      如何更改金額？）被告（指該案被告劉紀超）要我改，為
      向合庫貸更多錢，他要我拿真正發票影本用立可白將原金
      額塗掉，填上他所指定之金額，再影印一遍，合約書亦同
      ；... 是劉（彥旻）要伊照其所講來填寫，知要向合庫貸
      款用，但伊心裡想劉、洪應有協議好，洪與劉交情很好，
      貸款手續均由劉處理，因劉向伊要公司營業資料、帳冊、
      報表等資料云云（見原法院八十九年度訴字第九四號卷(一)
      第一八０頁、同上案號卷(二)第一四一頁）。在檢察官偵查
      中仍供陳：（問：你寫合約書金額作什麼？）是劉紀超叫
      伊改的；... （你改金額時甲○○是否在場？）沒印象等
      語（見九十二年度他字第二八六號偵查卷第十八至十九頁
      ）。觀諸該等供詞，得徵原審同案被告詹蕙華變造購買機
      器合約書、統一發票上之金額，均係出自劉紀超之指示；
      與被告甲○○毫無關連。渠在原法院審理中改稱：是甲○
      ○把填寫好的八十四年三月十五日的契約書拿給伊，叫伊
      在契約書上做修改乙節，應係臨訟圖卸刑責之詞，自不足
      採為被告甲○○涉有公訴人所指行使變造私文書、詐欺取
      財犯行之論據。
    2.原審同案被告乙○○（原名劉紀超）在其被訴偽造有價證
      券案原法院審理中陳稱：向佳洋買機器之實際價格為一百
      七十五萬元及其他向各群寶公司所購之價格，甲○○均知
      道，群寶、佳洋未配合，但他們所開發票事後由我們公司
      會計詹塗改，該一百七十五萬元之發票已開好了，我們將
      發票原本影印，再將影本金額由詹用立可白塗抹再影印；
      ... 發票及合約書均同時於韋琨公司做，於辦理貸款前塗
      改的，原塗立可白之發票及合約書當場撕毀，洪當時不在
      現場，但洪知悉與參與，非他出面如何能貸款云云（見原
      法院八十九年度訴字第九四號卷(二)第一三六頁、第一三七
      頁）。觀諸其供詞，已詳確說明變造購買機器合約書、統
      一發票上之金額，係其指示詹蕙華辦理，當時被告甲○○
      並未在場，僅係其個人認為被告甲○○「悉與參與」而已
      。乃其在本案原審調查中竟改稱：甲○○要貸款，甲○○
      怕詹蕙華改過的那份契約書被銀行認出筆跡，他就叫伊再
      寫壹份三百五十萬元的契約書，伊只有作這樣而已等語；
      核與其前述所為供述全然不同。參以：證人即佳洋公司職
      員黃旭毅於原法院審理中具結證稱：本件ＳＫＭ—三五○
      型自動射出機一部是由自稱黃聖友之乙○○向渠公司購買
      ，於八十四年三月十五日跟渠公司簽約，向我們買的云云
      （見原審卷第五二頁）；及卷附韋琨公司與佳洋公司間購
      買ＳＫＭ—三五○型塑膠射出成型機一台之買賣合約書，
      原係由原審同案被告乙○○冒名「黃聖友」簽立，而變造
      後之契約書卻加蓋甲○○之印章（見原審卷第八十頁至第
      八三頁），顯見其早有預謀推諉責任予甲○○觀之，自不
      得以該劉紀超在本案原審調查中所為推諉刑責之供述，執
      為被告甲○○有參與變造購買機器合約書、統一發票上之
      金額之論據。
  (三)韋琨公司主要負責人為劉紀超（即原審同案被告乙○○），
    甲○○只是負責出資，公司帳都是劉紀超在負責，公司支票
    也是劉紀超簽發或指示詹蕙華開立等情，業據證人詹蕙華在
    劉紀超被訴詐欺案偵查中到庭結證在卷（見他字第二六七號
    卷一一一頁、第一一二頁）。復查，依原審同案被告乙○○
    自承渠親筆書立而交予被告甲○○之設備支付明細帳所示（
    見八十八年度偵字第六五九○號偵查卷第六一頁），其中明
    確記載：60oz機器定金、交機、試機金額為一百八十萬元，
    尾款分二十期付款（分期每期八萬五千元，八十四年八月至
    八十六年三月止）；總計價款共為三百五十萬元。又，韋琨
    公司就前述購買ＳＫＭ—三五○型自動射出機之分期款部分
    ，曾以該公司設在八里鄉農會之帳戶簽發自AB0000000至
    AB0000000 ，及AB0000000至AB0000000，共二十張，發票日
    與上揭設備支付明細相符（自八十四年八月十二日起至八十
    六年三月十二日止，每月一張），面額均為八萬五千元之支
    票（其中二張於事後已由甲○○抽回）支付乙節，亦有韋琨
    公司設於八里鄉農會帳戶之明細一份在卷可憑（見八十八年
    度偵字第六九五○號偵查卷第六二至六三頁）。次查，依由
    原審同案被告乙○○所製作韋琨公司收支開銷細表之記載，
    韋琨公司除購買本案60oz機器須支付三百五十萬元外，另又
    購買30oz機器，兩項共須支付五百零五萬九千元；嗣在「總
    結」計算基金收入及之出時，並將此五百零五萬九千元列為
    （見原法院八十九年度訴字第九四號卷(三)第一四八頁韋琨公
    司收支開銷細表、本院卷上證(一)），顯見此一韋琨公司收支
    開銷細表係於八十六年間結束韋琨公司時所製作。果若被告
    甲○○早已知悉韋琨公司向佳洋公司購買上開射出機，其確
    實價款為一百七十五萬元，何以原審同案被告乙○○於八十
    六年間製作之韋琨公司收支開銷細表中，尚需虛偽記載此等
    不實之價款在設備支付明細帳中，用以敷衍被告甲○○？因
    之，被告甲○○所辯：乙○○告訴伊是三百五十萬元的機器
    乙節，應非出自虛構。
  (四)再查，本案經變造之發票影本及佳洋公司所開立之原始發票
    影本，均係被告甲○○於乙○○被訴詐欺案檢察官偵查中提
    出，用以指述乙○○虛報購買機器金額溢領款項；茍若被告
    甲○○亦有參與或指示原審同案被告乙○○、詹蕙華變造本
    案之統一發票，則被告甲○○避之惟恐不及，何有可能盲目
    提出以自陷囹圄之理？被告甲○○所辯：伊未參與變造購買
    機器合約書、統一發票上之金額云云，自屬可信。
  (五)又查，被告甲○○雖坦承有以該等機器質押向合作金庫貸款
    二百五十萬元；證人熊秀真亦於臺灣士林地方法院審理乙○
    ○被訴偽造有價證券案中到庭供證：機器貸款係由韋琨負責
    人甲○○與其襄理洽談等語。然被告甲○○係韋琨公司之登
    記名義上之負責人，韋琨公司辦理貸款本非由其具名申請不
    可；其又誤信乙○○之言，認本案機器係以三百五十萬元購
    得，已如前述；則被告甲○○以本案機器為質押向合作金庫
    貸款二百五十萬元，尚難遽認其心中有何不法所有之意圖。
    至於，被告甲○○於韋琨公司向合作金庫貸得款項後，向韋
    琨公司借款一百萬元使用，已明確記載在公司帳冊（見原法
    院八十九年度訴字第九四號卷(三)第一四八頁韋琨公司收支開
    銷細表），嗣在韋琨公司於八六年間結束營業，原審同案被
    告乙○○製作「總結」表時，已無此項記載（見原法院八十
    九年度訴字第九四號卷(三)第一四八頁韋琨公司收支開銷細表
    、本院卷上證(一)），得徵被告在韋琨公司於八六年間結束營
    業、本案訴訟之前，早已將此款項歸還，更難認被告有何不
    法所有之意圖；亦不得執此即推定被告與原審同案被告詹蕙
    華、乙○○間，就詹蕙華、乙○○所犯行使變造私文書、詐
    欺取財罪，有如何犯意之聯絡或行為之分擔。
四、此外，復查無其他確切之積極證據足以證明被告確有公訴人
    所指之行使變造私文書、詐欺取財犯行，被告之犯罪尚屬不
    能證明。原審因之為被告甲○○無罪之諭知，核無不合。
五、公訴人之上訴意旨雖以：(一)本件確係被告甲○○與乙○○為
    能向銀行貸得較高之金額，而由乙○○與詹蕙華變造佳洋公
    司之合約書及統一發票上之金額及日期等情，已據同案被告
    乙○○及詹蕙華供述甚詳。(二)證人即合作金庫新莊支庫之承
    辦人熊琇真於臺灣士林地方法院審理乙○○偽造有價證券之
    八十九年訴字第九十四號案件中，到庭證稱，機器貸款係由
    韋琨負責人甲○○與其襄理洽談，足見被告甲○○對於貸款
    之額度知之甚詳。(三)被告甲○○雖稱其認為向佳洋購買之SK
    M─350型塑膠射出成型機，價金為新台幣（以下同）三百五
    十萬元，然韋琨公司支付該機器之款項，除訂金二十二萬元
    外，分期款之部分，係由韋琨公司設於八里鄉農會之帳戶簽
    發二十張（二張事後由甲○○抽回），每張面額八萬五千元
    之支票。果如原審判決認定，乙○○係為俟機向韋琨抽取中
    間之差額牟利，被告甲○○並不知情，則韋琨公司自應支付
    三百五十萬元之價金，何以僅簽發二十張支票，顯見被告甲
    ○○知悉該機器之實際價金係一百七十五萬元。(四)被告詹蕙
    華原係任職被告甲○○所經營之右利工業股份有限公司之會
    計，而受被告甲○○所託，於民國八十四年至八十五年間處
    理韋琨公司開立支票事宜，被告乙○○若係為免虛報價金之
    事被揭穿，大可自行變造買賣合約書及發票，何須冒可能遭
    被告甲○○知悉之危險，而與詹蕙華共同變造？(五)本貸款金
    額全數入韋琨公司帳戶，且隨即由被告甲○○提領一佰萬元
    ，被告甲○○稱其不知情，顯與經驗法則有違。(六)證人即佳
    洋公司業務員黃旭毅亦到庭證稱，機器由伊公司取回時，被
    告甲○○對折價之金額並無意見，其不記得甲○○有提及機
    器價金係三百五十萬元，足見被告甲○○應知悉實際成交之
    價金云云。惟查：
  (一)原審同案被告詹蕙華、乙○○原審之供述，熊秀真在臺灣士
    林地方法院審理乙○○被訴偽造有價證券案中到庭所為供證
    ，及被告甲○○於韋琨公司向合作金庫貸得款項後向韋琨公
    司借款一百萬元使用等情，均不足為被告不利之認定，已分
    別詳如前述理由三之(二)、(五)所載。
  (二)依原審同案被告乙○○親筆書立而交予被告甲○○之設備支
    付明細帳所示（見八十八年度偵字第六五九○號偵查卷第六
    一頁），其中明確記載：60oz機器定金、交機、試機金額為
    一百八十萬元，尾款分二十期付款（分期每期八萬五千元，
    八十四年八月至八十六年三月止）；總計價款共為三百五十
    萬元。又，韋琨公司就前述購買ＳＫＭ—三五○型自動射出
    機之分期款部分，曾以該公司設在八里鄉農會之帳戶簽發自
    AB0000000至AB0000000，及AB0000000至AB0000000，共二十
    張，發票日與上揭設備支付明細相符（自八十四年八月十二
    日起至八十六年三月十二日止，每月一張），面額均為八萬
    五千元之支票（其中二張於事後已由甲○○抽回）支付乙節
    ，亦有韋琨公司設於八里鄉農會帳戶之明細一份在卷可憑（
    見八十八年度偵字第六九五○號偵查卷第六二至六三頁）。
    被告甲○○基此相信本案機器之購入價格為三百五十萬元，
    並無悖於常情之處，
  (三)本案購買機器合約書、統一發票上之金額，係由原審同案被
    告詹蕙華依乙○○之指示所為等情，已據原審同案被告詹蕙
    華於劉紀超被訴偽造有價證券案原法院審理中到庭具結證述
    在卷（見原法院八十九年度訴字第九四號卷(一)第一八０頁、
    同上案號卷(二)第一四一頁）。原審同案被告乙○○（原名劉
    紀超）在其被訴偽造有價證券案原法院審理中亦坦承：他們
    所開發票事後由我們公司會計詹塗改，該一百七十五萬元之
    發票已開好了，我們將發票原本影印，再將影本金額由詹用
    立可白塗抹再影印；... 發票及合約書均同時於韋琨公司做
    ，於辦理貸款前塗改的，原塗立可白之發票及合約書當場撕
    毀，洪當時不在現場云云（見原法院八十九年度訴字第九四
    號卷(二)第一三六頁、第一三七頁）。該等供詞並無不可信之
    處，被告甲○○所辯：乙○○告訴伊是三百五十萬元的機器
    乙節，亦屬可採，已如前述。公訴人之上訴意旨，執揣測之
    詞，以：「被告詹蕙華原係任職被告甲○○所經營之右利工
    業股份有限公司之會計，而受被告甲○○所託，於民國八十
    四年至八十五年間處理韋琨公司開立支票事宜，被告乙○○
    若係為免虛報價金之事被揭穿，大可自行變造買賣合約書及
    發票，何須冒可能遭被告甲○○知悉之危險，而與詹蕙華共
    同變造？」等語，指摘原判決不當，自無足採。
  (四)被告甲○○於乙○○被訴詐欺案檢察官偵查中，提出本案經
    變造之發票影本及佳洋公司所開立之原始發票影本，用以指
    述乙○○虛報購買機器金額溢領款項時，已詳確陳明：韋琨
    公司要結束時，有請佳洋公司報折舊價錢，伊說是買三百五
    十萬元之機器，為何折舊會這麼低，經佳洋公司告知訴伊最
    高金額只有一百七十五萬元，方知乙○○虛報購買機器金額
    溢領款項云云。被告甲○○既經與佳洋公司洽談，經佳洋公
    司告知價款金額只有一百七十五萬元，並得知乙○○有虛報
    購買機器金額溢領款項其事；則其對於折價之金額無意見，
    尚核與事理無違。況按犯罪事實依法應依證據認定之，不得
    僅以被告之反證不成立，持為認定犯罪之論據，最高法院二
    十一年上字第四七四號著有判例。本案既查無其他積極證據
    足以佐證，自難僅以佳洋公司業務員黃旭毅供證：伊不記得
    甲○○有提及機器價金係三百五十萬元等語；即執為被告有
    罪之論據。
  (五)公訴人之上訴並無理由，應予駁回。
據上論斷，應依刑事訴訟法第368條，判決如主文。
本案經檢察官田炳麟到庭執行職務。
中　　華　　民　　國　　94　　年　　2 　　月　　17　　日
　　　　　　　　　刑事第十三庭  審判長法　官  劉景星
                                      法  官  陳志洋
                                      法  官  陳博志
以上正本證明與原本無異。
如不服本判決，應於收受送達後十日內向本院提出上訴書狀，其
未敘述上訴之理由者並得於提起上訴後十日內向本院補提理由書
（均須按他造當事人之人數附繕本）。
                                      書記官  陳嘉文
中　　華　　民　　國　　94　　年　　2 　　月　　18　　日
